【裁判字號】    95,上,334
【裁判日期】    951121
【裁判案由】    返還土地等
【裁判全文】
臺灣高等法院臺中分院民事判決           95年度上字第334號
上  訴  人  乙○○
            丙○○
            丁○○
上列三人共同
訴訟代理人  林道啟律師
被  上訴人  行政院農業委員會林務局東勢林區管理處
                      設台中縣豐原市○○路逸仙莊1號
法定代理人  甲○○
訴訟代理人  林益輝律師
複  代理人  戊○○    住台中市○區○○街59號
上列當事人間請求返還土地等事件，上訴人對於中華民國95年8
月10日臺灣南投地方法院第一審判決（94年度訴字第320號），
提起上訴，本院於95年11月7日言詞辯論終結，判決如下：
    主  文
原判決關於不利上訴人乙○○部分，及該部分假執行之宣告，暨
訴訟費用之裁判均廢棄。
上開廢棄部分，被上訴人原審之訴及其假執行之聲請均駁回。
上訴人丙○○、丁○○之上訴駁回。
第一、二審訴訟費用，由上訴人丙○○負擔十五分之四，上訴人
丁○○負擔十五分之五，餘由被上訴人負擔。
    事實及理由
一、本件被上訴人起訴主張：被上訴人於民國59年10月間將其管
    理現已編定為南投縣仁愛鄉○○段第 129號（下稱系爭土地
    ）之原大甲溪事業區第75林班假67、假41地號土地之國有地
    分別出租予訴外人黃秋田及上訴人乙○○，雙方訂有國有森
    林用地出租造林契約書（下稱系爭契約），租期至 68年9月
    30日屆滿，租約並訂明租約屆滿前，承租人應於三個月前聲
    請續租，是雙方之租賃關係，已因黃秋田、乙○○未依約定
    聲請續租，依最高法院 55年台上字第276號判例意旨，而歸
    於消滅。嗣黃秋田、乙○○繼續占有該土地，經被上訴人於
    86年 4月24日分別以梨山郵局第350、338號存證信函通知黃
    秋田、乙○○就超限利用之部分土地應改正實施造林，黃秋
    田、乙○○仍未改正造林，再經被上訴人分別以梨山郵局第
    91、248 號存證信函通知黃秋田、乙○○自即日起終止雙方
    訂立之國有森林用地出租造林契約。乙○○於租賃關係消滅
    後，無權占有如附圖所示Ａ部分面積137.48平方公尺之鐵皮
    屋、Ｂ部分面積 16.45平方公尺之鐵皮屋、Ｃ部分面積4.23
    平方公尺之水塔、Ｄ部分面積13425.66平方公尺之果園。黃
    秋田於租賃關係消滅後，將其原承租之土地讓與丙○○、丁
    ○○耕作，丙○○、丁○○與被上訴人就上開土地無契約關
    係，其占有該土地對被上訴人而言自屬無權占有，丙○○現
    占有如附圖所示Ｆ部分面積 8895.46平方公尺果園、Ｅ部分
    面積34.73平方公尺之鐵製棚架，及圖示71、72、73、74、7
    5、76、77、78、79、80、81所連接之點，長度為219公尺，
    車道寬度為 0.365公尺之簡便雙軌車道，丁○○現占有如附
    圖所示Ｈ部分面積 48.45平方公尺之鐵皮工寮、Ｉ部分面積
    21.73平方公尺之鐵皮工寮、Ｇ部分面積 118.25平方公尺之
    鐵皮工寮、Ｊ部分面積 11210平方公尺之果園、Ｋ部分面積
    11.41 平方公尺之水塔、及圖示96、97、98、99、100、101
    、102、103、104、105、106、107、108、109、110、111、
    112、113所連接之點，長度288公尺，寬度0.365公尺之簡便
    雙軌車道。上訴人乙○○、丙○○、丁○○無權占有系爭土
    地受有相當於租金之利益，肇致被上訴人之損害，應依不當
    得利法律關係給付損害金予被上訴人，其中乙○○、丙○○
    、丁○○占用土地之面積分別為13583.82、9010.13、11514
    .96 平方公尺，應各給付5年之損害金新台幣（下同）54,33
    5、36,040、46,060元，及乙○○、丙○○、丁○○各自 94
    年8月1日、94年 8月1日、95年4月25日起至交還土地日止按
    年依序給付10,867、7,208、9,212元。爰求為判決乙○○應
    將系爭土地如附圖所示Ａ部分面積137.48平方公尺之鐵皮屋
    、Ｂ部分面積 16.45平方公尺之鐵皮屋、Ｃ部分面積4.23平
    方公尺之水塔拆除，並將上開土地連同Ｄ部分面積13425.66
    平方公尺之土地全部交還被上訴人；暨給付被上訴人54,335
    元及自94年8月30日起至清償日止，按年息百分之5計算之利
    息，與自94年 8月11日起至交還土地之日止，按年給付被上
    訴人10,867元。丙○○應將系爭土地如附圖所示Ｆ部分面積
    8895.46平方公尺之農作物、Ｅ部分面積34.73平方公尺之鐵
    製棚架及圖示71、72、73、74、75、76、77、78、79、80、
    81所連接之點，長度為219公尺、車道寬度為0.365公尺之簡
    便雙軌車道等地上物拆物，並將上開土地全部交還被上訴人
    ；暨給付被上訴人 36,040元及自94年8月19日起至清償日止
    ，按年息百分之 5計算之利息，與自94年8月1日起迄交還土
    地之日止，按年給付被上訴人 7,208元。丁○○應將系爭土
    地如附圖所示Ｈ部分面積 48.45平方公尺之鐵皮工寮、Ｉ部
    分面積 21.73平方公尺之鐵皮工寮、Ｇ部分面積118.25平方
    公尺之鐵皮工寮、Ｊ部分面積 11210平方公尺之農作物、Ｋ
    部分面積11.41平方公尺之水塔及圖示96、97、98、99、100
    、101、102、103、104、105、106、107、108、109、110、
    111、112、113、所連接之點，長度288公尺、寬度 0.365公
    尺之簡便雙軌車道等地上物拆除，並將上開土地全部交還被
    上訴人，暨給付被上訴人46,060元及自95年6月7日起至清償
    日止，按年息百分之5計算之利息，與自95年4月25日起迄交
    還土地之日止，按年給付被上訴人 9,212元（被上訴人原係
    分別請求乙○○、丙○○、丁○○五年之損害金67,920、45
    ,051、57,575元及各自94年8月1日、94年 8月1日、95年4月
    25日起至清償日止，按年息百分之 5計算之利息，暨各自94
    年8月1日、94年 8月1日、95年4月25日起迄交還土地之日止
    ，按年給付13,584、9,010、11,515 元。經原審判決命乙○
    ○、丙○○、丁○○分別給付五年之損害金54,335、36,040
    、46,060元（丁○○部分原判決主文誤寫為46,066元），及
    各自94年8月30日、94年8月19日、95年6月7日起至清償日止
    ，按年息百分之5計算之利息，暨各自94年8月1日、94年8月
    1日、95年4月25日起迄交還土地之日止，按年給付10,867、
    7,208、9,212元，而駁回被上訴人其餘之請求，被上訴人就
    其敗訴之部分，並未聲明不服）。
二、上訴人則以：乙○○、黃秋田於系爭契約租期屆滿後，雖未
    再簽訂書面契約，惟乙○○、黃秋田均繼續為租賃物之使用
    收益，被上訴人除未即表示反對之意思外，並於 86年4月24
    日以梨山郵局第338、350號存證信函分別通知乙○○、黃秋
    田應於86年5月31日前改正實施造林，依民法第451條規定，
    就系爭林地兩造間自有不定期限租賃契約。而所謂山坡地超
    限利用係指在宜林地或加強保育地的山坡地上，從事農、漁
    、牧業墾殖、經營或使用之謂；山坡地可利用限度之分類應
    依據行政院農業委員會規定之山坡地可利用限度分類標準為
    調查後才能認定，系爭林地於契約書上既未載明係宜林地，
    參照被上訴人所管理出租之林地如有經分類為宜林地，事實
    上卻供經營果園之農業使用之情形，被上訴人均會於契約上
    註明超限利用部分之事實反推，系爭林地分類上應屬宜農林
    ，是乙○○、黃秋田種植果樹即無超限利用之情形。另黃秋
    田於75年10月30日將其承租權讓與丙○○，嗣丙○○無力管
    理，又將部分果園交給丁○○占有使用，丙○○受讓系爭林
    地承租權後，隨即依台灣省國有林事業區出租造林地管理辦
    法第20條之規定，提出變更承租人名義之申請，雖被上訴人
    因行政懈怠未依法變更承租人名義，惟自75年以後，被上訴
    人請求黃秋田繳交租金，以及要求改正實施造林之公文均寄
    到丁○○位於台北縣淡水鎮○○街178巷30號2樓住處，暨丁
    ○○以黃秋田名義繳交79、84及85年度租金，凡此事實，足
    認被上訴人有以默示之意思表示同意系爭林地承租權讓與丙
    ○○，丙○○、丁○○占有系爭林地即非無權占有等語，資
    為抗辯。
三、以下之事實為兩造所不爭執：
  (一)坐落南投縣仁愛鄉○○段 129號土地係屬國有，由被上訴人
    管理。
  (二)被上訴人於 59年10月1日將南投縣仁愛鄉大甲溪事業區第75
    林班假67號及假41號土地分別出租予黃秋田及乙○○，租期
    至68年 9月30日屆滿，雙方訂有系爭契約。該假67號及假41
    號土地即為前揭碧綠段129號土地之一部分。
  (三)黃秋田及乙○○於租期屆滿後，並未向被上訴人申請續約，
    惟仍繼續占有使用其所承租之第75林班假67號及假41號土地
    。
  (四)黃秋田於75年10月30日將其向被上訴人所承租之第75林班假
    67號土地之租賃權讓與丙○○，嗣丙○○將部分土地交給丁
    ○○使用。丙○○、丁○○與被上訴人並未訂有國有森林用
    地出租造林契約。黃秋田並具狀表明其已未占用假67號土地
    ，願放棄其承租假67號土地之權利，任由被上訴人收回該土
    地。
  (五)被上訴人於 86年4月24日分別以梨山郵局第350、338號存證
    信函通知黃秋田、乙○○超限利用之部分土地應改正實施造
    林。被上訴人再於 88年1月6日、7日以黃秋田、乙○○未遵
    期改正實施造林為由，分別以梨山郵局第 91、248號存證信
    函通知黃秋田、乙○○自即日起終止雙方訂立之系爭契約。
  (六)乙○○現占有如附圖所示Ａ部分面積137.48平方公尺之鐵皮
    屋、Ｂ部分面積 16.45平方公尺之鐵皮屋、Ｃ部分面積4.23
    平方公尺之水塔、Ｄ部分面積13425.66平方公尺之果園，該
    鐵皮屋、水塔係由乙○○所興建。
  (七)丙○○現占有如附圖所示Ｆ部分面積 8895.46平方公尺之果
    園、Ｅ部分面積 34.73平方公尺之鐵製棚架、及圖示71、72
    、73、74、75、76、77、78、79、80、81所連接之點，長度
    為219平方公尺，車道寬度為0.365公尺之簡便雙軌車道，該
    鐵製棚架及簡便雙軌車道係丙○○所興建。
  (八)丁○○現占有如附圖所示Ｈ部分面積 48.45平方公尺之鐵皮
    工寮、Ｉ部分面積 21.73平方公尺之鐵皮工寮、Ｇ部分面積
    118.25平方公尺之鐵皮工寮、Ｊ部分面積 11210平方公尺之
    果園、Ｋ部分面積11.41平方公尺之水塔，及圖示96、97、9
    8、99、100、101、102、103、104、105、106、107、108、
    109、110、111、112、113所連接之點，長度288公尺，寬度
    0.365 公尺之簡便雙軌車道。該鐵皮工寮係黃秋田所興建，
    黃秋田將該鐵皮工寮讓與丙○○再讓與丁○○，另該水塔及
    簡便雙軌車道為丁○○所興建。
四、本件兩造爭執之重點：
  (一)被上訴人與黃秋田、乙○○所訂立之系爭契約，是否於68年
    9 月30日因租期屆滿而歸於消滅，抑或因黃秋田、乙○○於
    租期屆滿繼續占有使用其所承租之土地，被上訴人不為反對
    之意思表示而成為不定期租賃？
  (二)被上訴人以黃秋田、乙○○未就超限利用部分之土地遵期改
    正實施造林為由，終止雙方之系爭契約是否有效？
  (三)黃秋田將其承租假67號土地之權利讓與丙○○，丙○○再將
    部分土地交給丁○○使用，有無獲得被上訴人之同意？
  (四)乙○○、丙○○、丁○○占有系爭林地是否有正當權源？
五、本院得心證之理由：
  (一)被上訴人與黃秋田、乙○○所訂立之系爭契約，是否於68年
    9 月30日因租期屆滿而歸於消滅，抑或因黃秋田、乙○○於
    租期屆滿繼續占有使用其所承租之土地，被上訴人不為反對
    之意思表示而成為不定期租賃？
  1.被上訴人於 59年10月1日將南投縣仁愛鄉大甲溪事業區第75
    林班假67號及假41號土地分別租予黃秋田及乙○○，租期至
    68年 9月30日屆滿，黃秋田及乙○○於租期屆滿後，並未向
    被上訴人申請續約，惟仍繼續占有使用其所承租之第75林班
    假67號及假41號土地。按民法第 451條規定：租賃期限屆滿
    後，承租人仍為租賃物之使用收益，而出租人不即表示反對
    之意思表示者，視為以不定期限繼續契約。最高法院55年度
    台上字第276號判例意旨認為「民法第451條所定出租人於租
    期屆滿後須即表示反對之意思，始生阻止續租之效力。意在
    阻止出租人於租期屆滿後，明知承租人就租賃物繼續使用收
    益而無反對之表示，過後忽又主張租賃關係消滅，使承租人
    陷於窘境而設，並非含有必須於租期屆滿時，始得表示反對
    之意思存在。故於訂約之際，訂明期滿後絕不續租，或續租
    應另訂契約者，仍難謂不發生阻止續約之效力。」，系爭契
    約第10條約定：「契約期滿林木採伐後承租人如需繼續租用
    ，應依台灣省森林用地出租造林辦法第13條規定於租約屆滿
    前三個月聲請林務局續租，逾期視為放棄」，被上訴人因此
    主張黃秋田、乙○○未於租期 68年9月30日屆滿前三個月聲
    請續租，雙方之租賃關係已於租期屆滿時歸於消滅云云，上
    訴人則抗辯黃秋田、乙○○於租期屆滿繼續占有使用其所承
    租之土地，被上訴人不為反對之意思表示而成為不定期租賃
    等語。
  2.系爭契約第10條所定承租人應於租約屆滿前三個月聲請續租
    ，所續租者應為訂有租賃期限之台灣省國有森林用地出租造
    林契約書而言，系爭契約第10條並非訂明期滿後絕不續租，
    或續租應另訂契約，被上訴人並不排除於租期屆滿後以不定
    期限將系爭林地繼續出租黃秋田、乙○○之可能，被上訴人
    於訂約時即無於黃秋田、乙○○租期屆滿前三個月未聲請續
    租，系爭契約於租期屆滿絕不續租，或續租應另訂契約之意
    思，系爭契約第10條之約定即非在排除民法第 451條之規定
    ，本件自無最高法院 55年度台上字第276號判例意旨之適用
    。又被上訴人於 86年4月24日分別以梨山郵局第350、338號
    存證信函通知黃秋田、乙○○就超限利用之部分土地應改正
    實施造林；被上訴人再於 88年1月6、7日以黃秋田、乙○○
    未遵期改正實施造林為由，分別以梨山郵局第 91、248號存
    證信函通知黃秋田、乙○○自即日起終止雙方訂立之系爭契
    約，足認被上訴人亦認雙方之租賃關係已於 68年9月30日租
    期屆滿後成為不定期限，並未歸於消滅，始會以存證信函通
    知黃秋田、乙○○就渠等所承租之部分土地應改正實施造林
    ，並終止系爭契約。況被上訴人又於81年7月14日、87年6月
    8日收受以黃秋田名義繳納之79年度租金4,522元，及84、85
    年度租金共27,057元，此有上訴人所提出之東勢林區管理處
    梨山工作站國有林副產物分收價金繳款單在卷可憑（附原審
    卷第148、149頁），被上訴人於租期屆滿後繼續收受租金，
    即不能認為雙方之租賃關係已歸於消滅，雙方之租賃關係應
    於租期屆滿因黃秋田、乙○○繼續占有使用其所承租之土地
    ，被上訴人不為反對之意思表示而成為不定期租賃。
  (二)被上訴人以黃秋田、乙○○未就超限利用部分之土地遵期改
    正實施造林為由，終止雙方之系爭契約是否有效？
  1.山坡地保育利用條例第 16條第1項規定：山坡地供農業使用
    者，應實施土地可利用限度分類，並由中央或直轄市主管機
    關完成宜農、牧地、宜林地、加強保育地查定；土地經營人
    或使用人，不得超限利用。是所謂山坡地超限利用係指在宜
    林地或加強保育地的山坡地上，從事農、漁、牧業墾殖、經
    營或使用。而山坡地保育利用條例第 16條第1項土地可利用
    限度分類標準，依同條第 2項之規定應由中央主管機關定之
    ，該山坡地土地可利用限度分類標準，已由中央主管機關行
    政院農業委員會公布施行，依該山坡地土地可利用限度分類
    標準，宜農、牧地係指第一、二、三、四級地，宜林地及加
    強保育地則指第五、六級地而言，其中第五級地為甚深層、
    深層、淺層之六級坡，甚淺層之五、六級坡，淺層之五級坡
    土壤沖蝕嚴重，甚淺層之四級坡土壤沖蝕嚴重或下接硬質母
    岩，第六級地係沖蝕極嚴重、崩坍、地滑、脆弱母岩裸露等
    ，應加強保育處理，減免災害發生之土地。因此山坡地是否
    屬不得超限利用之宜林地及加強保育地即應依山坡地土地可
    利用限度分額標準調查後才能認定，宜林地及加強保育地至
    少應為坡度超過百分之30至百分之40之四級坡土地及沖蝕極
    嚴重之土地。
  2.系爭契約並未載明黃秋田、乙○○所承租之土地係屬超限利
    用之土地，被上訴人主張黃秋田、乙○○所承租之土地有部
    分係屬超限利用之土地，係以梨山郵局第350號存證信函通
    知黃秋田其所承租之大甲溪事業區第75林班假67號土地面積
    16,900公頃，其中有16,900公頃屬超限利用地，及梨山郵局
    第 338號存證信函通知乙○○其所承租之大甲溪事業區第75
    林班假41號土地面積18,700公頃，其中有13,100公頃屬超限
    利用地；梨山郵局第338號存證信函再以被上訴人76年8月18
    日之德基水庫集水區超限利用地現況調查表為據。但梨山郵
    局第350、338號存證信函係被上訴人單方之通知，德基水庫
    集水區超限利用地現況調查表係被上訴人單方之調查，尚無
    法以該存證信函及現況調查表即認定黃秋田所承租之16,900
    公頃土地全屬超限利用地，乙○○所承租之18,700公頃土地
    其中有13,100公頃係屬超限利用地，且前揭現況調查表係就
    乙○○所承租之大甲溪事業區第75林班59號土地為調查，此
    與本件乙○○所承租之土地係大甲溪事業區第75林班假41號
    土地不同，被上訴人 76年8月18日之現況調查表是否就系爭
    林地為調查，不無可疑，而該現況調查表指乙○○所承租之
    土地崩塌及沖蝕情形輕微，草生覆蓋情形良好，無從認定乙
    ○○所承租之土地係屬坡度超過百分之30至百分之40之四級
    坡以上土地之宜林地，及沖蝕極嚴重之加強保育地，亦難謂
    該現況調查表係被上訴人依行政院農業委員會公布施行之山
    坡地土地可利用限度分類標準所為山坡地超限利用之調查，
    自不能單憑該現況調查表即認乙○○所承租之18,700公頃土
    地其中有13,100公頃係屬超限利用地，被上訴人主張黃秋田
    、乙○○所承租之系爭林地有部分係屬超限利用地，尚屬無
    據。
  3.系爭契約第11條約定：本契約書未定事項承租人完全同意依
    照台灣省森林用地出租造林辦法、台灣省國有林事業區內濫
    墾清理計劃及林務局有關法令辦理。足見被上訴人與黃秋田
    、乙○○間就系爭契約之相關事宜，非僅依兩造間之租約約
    定為唯一之依據，尚得依台灣省森林用地出租造林辦法（嗣
    更名為台灣省國有林事業區出租造林地管理辦法）、台灣省
    國有林事業區內濫墾清理計劃及有關法令辦理。而依 71年3
    月31日修正之台灣省國有林事業區出租造林地管理辦法第 3
    條第 2項規定：「林務局因政府政策需要停止出租造林地時
    ，得終止租約，租地造林人不得異議，所造林地得依約分收
    或補償之。」又上開所謂有關法令規定，自係指當時台灣省
    政府（農林廳、林務局均隸屬其下）就林地管理、出租、收
    回等相關命令規定而言。依台灣省政府於 82年6月17日以府
    農林字第163060號函公告德基水庫集水區陡坡利用地 (超限
    利用地）處理事宜要點：基於國土保安、水庫壽命、農民生
    計及社會安全綜合檢討結果，應收回造林，處理方式為終止
    租約，限期收回林地，自公告日起第一年內交還承租地者，
    每公頃發給90萬元，第1年後第2年內交還承租土地者，每公
    頃發給70萬元，自公告日起第 3年內交還承租土地者，每公
    頃發給4 0萬元，自公告日起第4年開始，終止租約強制收回
    土地，不予任何補償。則被上訴人固得依政策終止超限利用
    地之租賃契約，但黃秋田、乙○○所承租之土地是否有部分
    係屬超限利用地，被上訴人尚未能證明之，被上訴人即不得
    依台灣省國有林事業區出租造林地管理辦法第3條第2項之規
    定，以政策之需要終止系爭租約。
  4.被上訴人於 86年4月24日分別以梨山郵局第350、338號存證
    信函通知黃秋田、乙○○就超限利用之部分土地應改正實施
    造林。被上訴人再於 88年1月6、7日以黃秋田、乙○○未遵
    期改正實施造林為由，分別以梨山郵局第 91、248號存證信
    函通知黃秋田、乙○○自即日起終止雙方訂立之系爭契約。
    但黃秋田、乙○○係在系爭林地種植果樹，系爭契約所定造
    林種樹之樹種為梨、蘋果、柳杉、松木，林務局大甲林區管
    理處梨山工作站並曾以 73年5月14日73甲梨業字第0481號通
    知各承租人，原租地內果樹可視同造林樹，黃秋田、乙○○
    在系爭林地種植果樹即不能認為有違約之情事，被上訴人以
    黃秋田、乙○○未改正實施造林為由終止系爭契約，委無可
    採。
  (三)黃秋田將其承租假67號土地之權利讓與丙○○，丙○○再將
    部分土地交給丁○○使用，有無獲得被上訴人同意？
  1.黃秋田於75年10月30日將其向被上訴人所承租之第75林班假
    67號土地之租賃權讓與丙○○，嗣丙○○將部分土地交給丁
    ○○使用。查租賃權乃以債權人與債務人間之信賴關係為基
    礎，債務人（即出租人）僅限於對該債權人（指承租人）始
    願負給付義務，且以對該債權人為給付之目的而訂定契約，
    倘債權人變更，則行使為債權之方法勢必發生變更，此項債
    權即為性質上不得讓與，最高法院85年度台上字第1750號判
    決意旨亦認「租賃關係之成立係以人格信賴為基礎，除已發
    生之租金債權為獨立之債權而得為讓與，及法律另有規定或
    契約另有訂定外，租賃債權性質上不得讓與。依民法第 294
    條第1項第1款規定，承租人不得將承租權讓與他人」，故黃
    秋田將系爭林地之租賃權讓與丙○○，丙○○再將部分土地
    交給丁○○使用，除經被上訴人同意外，對被上訴人均不生
    效力。黃秋田將租賃權讓與丙○○既應經被上訴人同意始生
    效力，被上訴人自有權決定是否同意黃秋田之讓與租賃權，
    本件縱如上訴人所述丙○○有於受讓租賃權後，依台灣省國
    有林事業區出租造林地管理辦法第20條之規定，提出變更承
    租人名義之申請，但被上訴人依台灣省國有林事業區出租造
    林地管理辦法第20條之規定，並未負有應准許變更承租人名
    義之義務，上訴人既無法提出被上訴人准許變更承租人名義
    之證明，自不能認被上訴人有同意黃秋田之讓與租賃權，上
    訴人抗辯被上訴人係行政懈怠而未依法變更承租人名義，要
    屬無據。
  2.上訴人再抗辯被上訴人有以默示之意思表示同意黃秋田將系
    爭林地承租權讓與丙○○云云，上訴人此部分所辯為被上訴
    人所否認，而上訴人上開抗辯，無非以被上訴人自75年以後
    請求黃秋田繳交租金，以及要求改正實施造林之公文及存證
    信函均寄到丁○○位於台北縣淡水鎮○○街178巷30號2樓住
    處，丁○○並以黃秋田名義繳交79、84及85年之租金為據。
    然所謂默示之意思表示，係指表意人之舉動或其他情事，足
    以間接推知其效果意思表示者，而意思表示之相對人受非對
    話之意思表示之通知，以通知到達相對人時發生效力，但通
    知送達處所並不以相對人之住居所為限，雖被上訴人將通知
    黃秋田納租、催告及終止租約之意思表示，寄至丁○○位於
    台北縣淡水鎮○○街178巷30號2樓住處，丁○○亦以黃秋田
    名義繳租，但被上訴人所為舉動，仍以黃秋田為意思表示之
    相對人，顯無法因此間接推知其係對丁○○為任何意思表示
    。又證人即曾任被上訴人梨山工作站主任之李富祥證稱：黃
    秋田好像很久沒有在梨山了，但是工作站會查出誰是現地使
    用人，查出是丁○○，我們要收果實代金就是承租費，交代
    金不須到工作站去繳，可以在農會或金融機構都可以，我們
    林務局的立場是有人繳租就可以了，我剛剛看的通知跟繳錢
    都是真的，表示有其他的現實耕種人而已等語（見原審卷第
    161 頁），證人李富祥之證言僅能證明黃秋田所承租之系爭
    林地係由丁○○耕種，系爭契約之承租人名稱被上訴人既仍
    未核准變更，繳納租金之名義人仍係黃秋田，自不能依李富
    祥之證言認定被上訴人有默示同意黃秋田讓與承租權，上訴
    人此部分抗辯亦無可採。
  (四)乙○○、丙○○、丁○○占有系爭林地是否有正當權源？
  1.乙○○現占有如附圖所示Ａ部分面積137.48平方公尺之鐵皮
    屋、Ｂ部分面積 16.45平方公尺之鐵皮屋、Ｃ部分面積4.23
    平方公尺之水塔、Ｄ部分面積13425.66平方公尺之果園，該
    鐵皮屋、水塔係由乙○○所興建。惟乙○○就系爭林地與被
    上訴人之租賃關係尚未消滅，乙○○基於租賃關係占有如附
    圖所示Ａ、Ｂ、Ｃ、Ｄ部分之土地即非無權占有，被上訴人
    請求將系爭土地如附圖所示Ａ部分面積137.48平方公尺之鐵
    皮屋、Ｂ部分面積16.45平方公尺之鐵皮屋、Ｃ部分面積4.2
    3平方公尺之水塔拆除，並將上開土地連同Ｄ部分面積13425
    .66 平方公尺之土地交還被上訴人；暨給付被上訴人損害金
    54,335元及自94年8月30日起算之法定遲延利息，與自94年8
    月1日起至交還土地之日止，按年給付被上訴人 10,867元，
    應屬無據，不能准許。
  2.丙○○現占有如附圖所示Ｆ部分面積 8895.46平方公尺之果
    園、E部分面積34.73平方公尺之鐵製棚架、及圖示71、72、
    73、74、75、76、77、78、79、80、81所連接之點，長度為
    219平方公尺，車道寬度為0.365公尺之簡便雙軌車道，該鐵
    製棚架及簡便雙軌車道係丙○○所興建；丁○○現占有如附
    圖所示Ｈ部分面積48.45平方公尺之鐵皮工寮、I部分面積21
    .73 平方公尺之鐵皮工寮、Ｇ部分面積118.25平方公尺之鐵
    皮工寮、Ｊ部分面積11210平方公尺之果園、Ｋ部分面積11.
    41平方公尺之水塔，及圖示 96、97、98、99、100、101、1
    02、103、104、105、106、107、108、109、100、111、112
    、113所連接之點，長度 288公尺，寬度0.365公尺之簡便雙
    軌車道，該鐵皮工寮係黃秋田所興建，黃秋田將該鐵皮工寮
    讓與丙○○再讓與丁○○，另該水塔及簡便雙軌車道為丁○
    ○所興建。丙○○、丁○○與被上訴人並未訂有國有森林用
    地出租造林契約，丙○○、丁○○基於黃秋田之讓與承租權
    而占有系爭林地，該讓與未得被上訴人之同意，丙○○、丁
    ○○即不得對被上訴人主張租賃權，丙○○、丁○○之占有
    系爭林地仍為無正當權源，而黃秋田之原租賃權業經黃秋田
    具狀表明已未占用假67號土地，願放棄其承租假67號土地之
    權利，任由被上訴人收回該土地，丙○○、丁○○自應拆除
    其所占有土地之地上物，返還該土地予被上訴人。
  3.無法律上之原因而受利益，致他人受損害者，應返還其利益
    ，民法第 179條定有明文。另無權占有他人之土地，可獲得
    相當於租金之利益，被占用人則受有相當於租金之損害，則
    為社會通常之觀念（最高法院61年度台上字第1695號判例參
    照）。丙○○、丁○○無權占有系爭林地，獲有相當於租金
    之利益，致被上訴人受有損害，是被上訴人依據不當得利之
    法律關係請求丙○○、丁○○返還相當於租金之利益，自屬
    有據。又耕地租用之地租，不得超過法定地價百分之八，土
    地法第 110條第1項、第3項分別定有明文。而法定地價，依
    土地法第 148條規定，係土地所有人依該法規定所申報之地
    價，在平均地權條例施行區域，依平均地權條例施行細則第
    21條之規定，公有土地以各該宗土地之公告地價為申報地價
    。土地法第 110條第1項、第3項關於耕地計收地租之規定，
    於請求返還當於租金利益之事件，當亦可據為計算利益之標
    準。系爭土地申報地價為每平方公尺10元，有土地登記謄本
    為憑，則系爭土地計算不當得利，以每平方公尺10元為據，
    應屬適當。本院審酌系爭土地位於台九線道路旁，四周均為
    果園，認丙○○、丁○○無權占用系爭林地，所受利益應以
    申報地價之百分之 8計算為適當。經核算結果，丙○○、丁
    ○○無權占有系爭林地所受利益，分別為每年7208元（9010
    .125 ×10×8%=7208）、9212元 （11514.96×10×8%=9212
    ），渠等占用5年之不當得利各為36,040元及460,60 元。另
    丙○○、丁○○係分別於 94年8月18日、95年6月6日收受起
    訴狀繕本，是渠等所應給付 5年損害金之遲延利息應各自94
    年8月19日、95年6月7日起算。
六、綜上所述，被上訴人依據所有物返還請求權、除去妨害請求
    權及不當得利返還請求權，請求乙○○應將系爭土地如附圖
    所示Ａ部分面積137.48平方公尺之鐵皮屋、Ｂ部分面積16.4
    5平方公尺之鐵皮屋、Ｃ部分面積 4.23平方公尺之水塔拆除
    ，並將上開土地連同Ｄ部分面積13425.66平方公尺之土地全
    部交還被上訴人；並應付 54,335元及自94年8月30日起至清
    償日止，按年息百分之 5計算之利息，另自94年8月1日起迄
    交還土地之日止，按年給付被上訴人10,867元；丙○○應將
    系爭土地如附圖所示Ｆ部分面積 8895.46平方公尺之農作物
    、Ｅ部分面積34.73平方公尺之鐵製棚架及圖示00-00-00-00
    -00-00-00-00-00-00-81所連接之點，長度為219公尺、車道
    寬度為 0.365公尺之簡便雙軌車道等地上物拆除，並將上開
    土地全部交還被上訴人，並應給付被上訴人36,040元及自94
    年8月19日起至清償日止，按年息百分之5計算之利息，另自
    94年8月1日起迄交還土地之日止，按年給付被上訴人 7,208
    元；丁○○應將系爭土地如附圖所示Ｈ部分面積 48.45平方
    公尺之鐵皮工寮、Ｉ部分面積 21.73平方公尺之鐵皮工寮、
    Ｇ部分面積 118.25平方公尺之鐵皮工寮、Ｊ部分面積11210
    平方公尺之農作物、Ｋ部分面積 11.41平方公尺之水塔及圖
    示00-00-00-00-000-000-000-000-000-000-000-000-000-00
    0-000-00-000-0000-113所連接之點，長度288平方公尺、寬
    度0.365 公尺之簡便雙軌車道等地上物拆除，並將上開土地
    全部交還被上訴人，並給付被上訴人46,060元及自95年6月7
    日起至清償日止，按年息百分之5計算之利息，另自95年4月
    25日起迄交還土地之日止，按年給付被上訴人 9,212元。在
    乙○○部分，尚有未合，不能准許；於丙○○、丁○○部分
    ，並無不當，應予准許。原審為上訴人敗訴之判決，上訴意
    旨指摘原判決不當，求予廢棄改判，乙○○上訴部分，原判
    決應有未當，上訴為有理由，此部分之原判決爰由本院廢棄
    ，改判如主文第二項所示；丙○○、丁○○上訴部分，原判
    決核無違誤，上訴為無理由，應予駁回。
七、據上論結，本件上訴為部分有理由，部分無理由，依民事訴
    訟法第449條第1項、第450條、第79條、第85條第1項但書，
    判決如主文。
中    華    民    國    95    年    11    月    21    日
                    民事第四庭審判長法  官  黃斐君
                                    法  官  張浴美
                                    法  官  陳蘇宗
以上正本係照原本作成。
兩造均不得上訴。
                                    書記官  林振甫
中    華    民    國    95    年    11    月    28    日
                                                      Ｈ


司法院資訊處製作；財團法人民間司法改革基金會備份。
